---
title: "Informe Tecnico"
output:
  html_document: default
  pdf_document: default
date: "2025-04-11"
---

## Requermientos de RStudio

  Para la elaboración del presente informe se reutilizarán técnicas de manipulación de datos previamente desarrolladas y documentadas en el repositorio del equipo de trabajo. Esto permitirá agilizar el procesamiento y asegurar la consistencia metodológica con informes anteriores.
  
  Los bloques de código iniciales permitirán instalar y cargar las librerías necesarias para la elaboración del informe. Estas librerías permiten la manipulación, visualización y análisis estadístico de los datos en el entorno de trabajo RStudio. El código contempla tanto la instalación (en caso de que no estén previamente disponibles) como la carga de los paquetes requeridos para garantizar la reproducibilidad del análisis.
  
```{r, setup}
# setup
knitr::opts_chunk$set(echo = TRUE, warning = FALSE, message=FALSE)
```

```{r}
# Lista de librerías
packages <- c("readxl", "dplyr", "tidyr", "data.table", "stringr")
```

```{r}
# Installación de librerías
installed_packages <- packages %in% rownames(installed.packages())
if (any(installed_packages == FALSE)) {install.packages(packages[!installed_packages])}
```

```{r}
# Carga de librerías
invisible(lapply(packages, library, character.only = TRUE))
```

## Tratamiento de datos agrupados de encuestas

  En una primera etapa, se procede a la carga de los datos generales correspondientes a las encuestas realizadas por barrio, provincia y región. Al analizar el conjunto de datos original, se detectan inconsistencias que requieren un proceso de limpieza previo al análisis estadístico.

Entre las principales irregularidades se identifican:

  - Campos vacíos resultantes de celdas combinadas en el archivo original (formato Excel).
  - Registros duplicados o múltiples encuestas asociadas a un mismo barrio.
  - Filas sin encuestas registradas (valores NA).

El proceso de limpieza aplicado consistirá en completar los campos faltantes mediante propagación de valores válidos y en la eliminación de aquellas filas que no contengan datos relevantes para el análisis.

  Al continuar con la exploración de los datos, se identifica la existencia de barrios registrados en múltiples filas, cada una con un número distinto de encuestas asociadas. Esta duplicación puede deberse a errores en el archivo original o simplemente tratarse de valores desagrupados. Con el objetivo de facilitar el análisis posterior y evitar distorsiones en los resultados, se optó por consolidar estos registros. Para ello, se agruparon las observaciones por barrio, sumando la cantidad total de encuestas correspondientes a cada uno. Posteriormente, se verificará la consistencia del procedimiento mediante controles cruzados con los datos originales.

```{r}
# Exploración inicial de datos originales
bu <- read_excel(path = "./Barrios_Usuarios.xlsx") %>% data.frame()
bu$BARRIO = str_to_title(bu$BARRIO)
bu$PROVINCIA = str_to_title(bu$PROVINCIA)
bu_original <- bu
```

```{r}
# Limpieza de datos
bu <- bu %>% 
  fill(REGIÓN, PROVINCIA, BARRIO, .direction = "down") %>%
  drop_na(ENCUESTAS) %>%
  arrange(desc(ENCUESTAS))
```

```{r}
# Dataframe de duplicados
bu_duplicados <- bu %>% 
  group_by(BARRIO) %>% 
  filter(n() > 1) %>%
  arrange(desc(BARRIO))
```

```{r message=FALSE}
# Agrupación de datos y suma de encuestas
bu <- bu %>% 
  group_by(REGIÓN, PROVINCIA, BARRIO) %>% 
  summarise("TOTAL ENCUESTAS" = sum(ENCUESTAS)) %>%
  arrange(desc(`TOTAL ENCUESTAS`))
```

```{r}
# Muesta de resultados
bu_original
bu_duplicados
bu
```

## Analisis de encuestas

  En esta sección se analizarán los resultados obtenidos a partir de encuestas realizadas en distintos barrios del país, categorizados según sus respectivas provincias y regiones. Asimismo, se detalla la cantidad total de encuestas efectuadas en cada barrio, lo que permite dimensionar el alcance de la recolección de datos.

### Distribución de Encuestas por región

  En una primera instancia, se observa la distribución de encuestas por región. Este análisis preliminar permite evaluar la representatividad de la muestra en relación con la población objetivo. Se destaca que la región del Noroeste Argentino concentra una proporción significativamente mayor de encuestas en comparación con el resto del país, lo cual constituye una posible fuente de sesgo en los resultados generales y deberá ser considerado en el análisis posterior.
  
  Dentro de la región del Noroeste Argentino (NOA), se identificó al barrio Bosco II con un número significativamente elevado de encuestas en comparación con otros barrios de la misma región y en otras regiones. Esta situación amerita una revisión detallada para verificar la validez de los datos y descartar posibles errores de carga o duplicación.

  Se realizará un análisis específico sobre este caso para asegurar la integridad de la información antes de su inclusión en el análisis estadístico global.

```{r}
# Agrupación de datos y suma de encuestas
bu_region <- bu %>% 
  group_by(REGIÓN) %>% 
  summarise("TOTAL ENCUESTAS" = sum(`TOTAL ENCUESTAS`)) %>% 
  arrange(desc(`TOTAL ENCUESTAS`))
```

```{r}
# Muesta de resultados
bu_region
bu %>% filter(REGIÓN == "NOA")
```

### Distribución de Encuestas por provincia

  El análisis a nivel provincial revela una distribución heterogénea en la cantidad de encuestas relevadas. Por ejemplo, la provincia del Chaco cuenta con solo 36 encuestas, mientras que la provincia de Buenos Aires presenta 292. Tal disparidad puede afectar la representatividad de los resultados.

El caso de Santiago del Estero, particularmente el barrio Bosco II, ya fue abordado por su impacto en la concentración de datos. Esta variabilidad refuerza la necesidad de interpretar los resultados con cautela, reconociendo la posibilidad de sesgos derivados de un muestreo no equilibrado entre regiones y provincias.

```{r}
# Agrupación de datos y suma de encuestas
bu_provincia <- bu %>% 
  group_by(PROVINCIA) %>% 
  summarise("TOTAL ENCUESTAS" = sum(`TOTAL ENCUESTAS`)) %>%
  arrange(desc(`TOTAL ENCUESTAS`))
```

```{r}
# Muesta de resultados
bu_provincia
```

### Distribución de Encuestas por barrio

  Dada la alta concentración de encuestas en el barrio Bosco II, se observa que la media de encuestas por barrio no es un indicador adecuado para reflejar la distribución central de los datos. La presencia de valores atípicos puede distorsionar el cálculo de la media, haciéndola menos representativa del conjunto general. En este contexto, se opta por utilizar la mediana como medida central, ya que esta estadística es más robusta frente a los sesgos introducidos por la disparidad en la cantidad de encuestas entre barrios. Es decir, que analizaremos aproximadamente 51 encuestas por barrio.

```{r}
# Agrupación de datos y suma de encuestas
bu_barrio <- bu %>% 
  group_by(BARRIO) %>% 
  summarise("TOTAL ENCUESTAS" = sum(`TOTAL ENCUESTAS`)) %>%
  arrange(desc(`TOTAL ENCUESTAS`))
```

```{r}
# Agrupación de datos y suma de encuestas sin total de encuestas en barrios mayor o igual a 1200
bu_barrio_filtrado <- bu %>% 
  filter(`TOTAL ENCUESTAS`<1200) %>% 
  group_by(BARRIO) %>% 
  summarise("TOTAL ENCUESTAS" = sum(`TOTAL ENCUESTAS`)) %>%
  arrange(desc(`TOTAL ENCUESTAS`))
```

```{r}
# Muestra de resultados
bu_barrio

# Muestra de medidas características sobre la distrubución de encuestas en barrios
bu_barrio %>% select(`TOTAL ENCUESTAS`) %>% summary()

```

```{r}
# Muestra de resultados
#bu_barrio_filtrado

# Muestra de medidas características sobre la distrubución de encuestas en barrios según filtro anterior
#bu_barrio_filtrado %>% select(`TOTAL ENCUESTAS`) %>% summary()
```


#########################################################

## Tratamiento de datos de encuesta

  Se analizarán las respuestas sobre las encuentas realizadas que han sido documentadas en el archivo "Datos_LP". Esta información originalmente no posee las características de datos ordenados según las librerías que se pretender utilizar.  Para ello, se tratarán los datos para lograr una estructura "tidy", esto es:
  - Cada columna será una variable, es decir, una pregunta de la encuesta.
  - Cada fila un resultado de encuesta dado por grupo familia.
  - Cada valor será el la respuesta dada a una pregunta por el grupo familiar.

Con este objetivo entonces se realizan las siguientes transformaciones:
  - Unificacición de los títulos multinivel (Sección, referencia y pregunta) en el archivo.
  - Identificación parcial de cada pregunta y su respuesta asociada (para una posterior verificación de consistencia en los datos)

  En esta sección, se observa que la cantidad de preguntas asociadas a cada tema varía considerablemente. Por ejemplo, se encuentran solo 2 preguntas relacionadas con el hacinamiento, en contraste con las 26 preguntas dirigidas al tema de materiales. Esta disparidad en la distribución de las preguntas podría influir en los resultados del análisis, ya que la representatividad de los temas tratados podría no estar equilibrada.

  Es recomendable considerar este desequilibrio al interpretar las respuestas, ya que un mayor número de preguntas puede generar una mayor influencia en la percepción sobre ciertos temas.
  
```{r message=FALSE, warning=FALSE}
# Analisis de columnas/variables de datos de encuestas por encabezados multiple
dh <- read_excel(path = "./Datos_LP.xlsx", n_max = 3, col_names = FALSE) 
dh <- dh %>% transpose() %>% fill(V1, V2, V3, .direction = "down")
colnames(dh) <-c("SECCIONES", "REFERENCIA", "PREGUNTA")
dh <- dh[-1:-3,]
dh <- dh %>% group_by(PREGUNTA) %>% mutate(ID = row_number(PREGUNTA))
dh$ID <- paste(dh$REFERENCIA, dh$ID, sep = "_")
dh$ID <- paste("id", dh$ID, sep = "_")
```

```{r}
# Cantidad de preguntas por sección
dh_secciones <- dh %>% 
  group_by(SECCIONES) %>% 
  summarize("TOTAL PREGUNTAS" = n()) %>% 
  arrange(desc(`TOTAL PREGUNTAS`))
```

```{r}
# Cantidad preguntas con más de una opción de respuesta
dh_multiples <- dh %>% 
  group_by(PREGUNTA) %>% 
  summarize("TOTAL OPCIONES DE RESPUESTAS" = n()) %>%
  filter(`TOTAL OPCIONES DE RESPUESTAS` > 1) %>%
  arrange(desc(`TOTAL OPCIONES DE RESPUESTAS`))
```

```{r include=FALSE}
# Tratamiento de títulos de columnas de datos de encuestas
cn2 <- dh %>% transpose()
cn2 <- cn2[4,]
cn1 <- c("ORDEN", "PROVINCIA", "BARRIO")
col_names <- c(cn1, cn2) %>% as.character()
```

```{r}
# Exploración inicial de datos originales
df <- read_excel(path = "./Datos_LP.xlsx", skip = 3, col_names = col_names) %>% data.frame() %>% arrange(ORDEN)
df$BARRIO = str_to_title(df$BARRIO)
df$PROVINCIA = str_to_title(df$PROVINCIA)
df_original <- df
```


```{r}
# Muestra de datos
df_original
dh_secciones
dh_multiples
```


### Verificación de suma de encuestas en barrios

  Se observa que la suma de los datos en general parece correcta. Sólo algunos casos no coinciden y habrá que tener esto en cuenta en el momento de anáisis por region y provincia o si se hicieran inferencias sobre la población.

```{r}
# Tratamiento de dataframes
df_barrio <- df_original %>% 
  group_by(BARRIO) %>% 
  summarise("TOTAL ENCUESTAS" = n()) %>% 
  arrange(desc(`TOTAL ENCUESTAS`))
```

```{r}
# Muestra de resultados
join_barrios
```

## Seleccion de variables de estudio para descripciones graficas

  Se analizará la información obtenida del Relevamiento de Condiciones Habiatacionales en particular sobre alguos puntos de interés con el objetivo de poder generar impacto en la sociedad sobre las condiciones en las se encontraban las familias en distintas villas en el año 2022, para poder generar conciencia social y, más importante aún, posibilitar la mejora de las condiciones de vida. Eventualmente, dado el soporte del Obercatorio Villero, esta información será nuevamente relevada y se podrá determinar si las acciones tomadas mejoraron las condiciones de vida generales de las familias involucradas.
  
  Dado a que la información  recolectada puede no ser completamente correcta desde un punto de vista técnico estadístico, las conclusiones obtenidas se complementarán con los contenidos teóricos provistos por la cátedra de Probabilidad y Estadística de la Facultad de Ciencias Exactas, Ingeniería y Agrimensura. 

### Variable categórica medida en escala nominal

  Se comenzará el analisis estudiando la situación en la que los habitantes se encuentran en sus domicilios. Esto ayudará a poner en contexto e intentar entender sobre responsabilidades por problemas en los domicilios.
 
 - Sección: 4 Propiedad
 - Referencia: 4.3
 - Pregunta: "El lugar que habitan actualmente es:"
 - Respuestas:
  * "Alquilado"
  * "Ocupado/Tomado"                          
  * "Otro"
  * "Prestado"
  * "Propio con algún comprobante de tenencia"
  * "Propio sin títulos"  
 
```{r}
# Muestra Seccion y pregunta del dataframe de encuestas
dh %>% filter(grepl("4.3", REFERENCIA))

# Muestra exploratoria de respuestas del dataframe de encuestas
df %>% group_by(id_4.3_1) %>% summarise("TOTAL" = n())
```

```{r}
# Selección de datos
df_propiedad <- df %>% select(ORDEN, PROVINCIA, BARRIO, id_4.3_1)

# Tratamiendo de datos
df_propiedad <- df_propiedad %>% 
  group_by(PROVINCIA, BARRIO, id_4.3_1) %>%
  tally() %>%
  pivot_wider(names_from = id_4.3_1, values_from = n)

# Muestra de datos
df_propiedad
```
 
###  Variable categórica medida en escala ordinal

 COMPLETAR POR QUÉ ELEGIMOS ESTO.
 
 - Sección: 11 Ambiente
 - Referencia: 11.9.2
 - Pregunta: "¿Con qué frecuencia el Municipio recolecta los residuos en sus inmediaciones?"
 - Respuestas: 
  "Al menos 5 veces a la semana"
  "Entre 2 y 4 veces a la semana"
  "No hay servicio de recolección municipal"
  "Una vez a la semana"    
 
```{r}
# Muestra Seccion y pregunta del dataframe de encuestas
dh %>% filter(grepl("11.9.2", REFERENCIA))

# Muestra exploratoria de respuestas del dataframe de encuestas
df %>% group_by(id_11.9.2_1) %>% summarise("TOTAL" = n())
```

```{r}
# Selección de datos
df_recolección <- df %>% select(ORDEN, PROVINCIA, BARRIO, id_11.9.2_1)

# Tratamiendo de datos
df_recolección <- df_recolección %>% 
  group_by(PROVINCIA, BARRIO, id_11.9.2_1) %>%
  tally() %>%
  pivot_wider(names_from = id_11.9.2_1, values_from = n)

# Muestra de datos
df_recolección
```

### Variable categórica de respuesta múltiple

  Se propone analizar la presencia de plagas en la vivienda y sus alrededores. COMPETAR CON MOTIVOS.
  
 - Sección: 10 Servicios barriales
 - Referencia: 10.6.2
 - Pregunta: "¿Cuáles plagas?"
 - Respuestas: 
  "Cucarachas"
  "Mosquitos"
  "Ratas"

```{r}
# Muestra Seccion y pregunta del dataframe de encuestas
dh %>% filter(grepl("10.6.2", REFERENCIA))

# Muestra exploratoria de respuestas del dataframe de encuestas
df %>% group_by(id_10.6.2_1, id_10.6.2_2, id_10.6.2_3) %>% summarise("TOTAL" = n())
```

```{r}
# Selección de datos
df_plagas <- df %>% 
  select(ORDEN, PROVINCIA, BARRIO, id_10.6.2_1, id_10.6.2_2, id_10.6.2_3)

# Muestra de datos
df_plagas
```

### Variable cuantitativa discreta

  COMPETAR CON MOTIVOS.
  
 - Sección: 
 - Referencia: 
 - Pregunta: 
 - Respuestas: 

```{r}
# Muestra Seccion y pregunta del dataframe de encuestas
dh %>% filter(grepl("XXXXX", REFERENCIA))

# Muestra exploratoria de respuestas del dataframe de encuestas
df %>% group_by(XXXXX, XXXXX, XXXXX) %>% summarise("TOTAL" = n())
```

```{r}
# Selección de datos
df_aux <- df %>% 
  select(ORDEN, PROVINCIA, BARRIO, XXXXX)

# Tratamiendo de datos
df_aux <- df_aux %>% 
  group_by(PROVINCIA, BARRIO, XXXXX)

# Muestra de datos
df_aux
```


### Variable cuantitativa continua

  COMPETAR CON MOTIVOS.
  
 - Sección: 4 Propiedad
 - Referencia: 4.4.2
 - Pregunta: "¿Cuál es el costo actual del mismo?"
 - Respuestas: 
  
```{r}
# Muestra Seccion y pregunta del dataframe de encuestas
dh %>% filter(grepl("4.4.2", REFERENCIA))

# Muestra exploratoria de respuestas del dataframe de encuestas
df %>% group_by(id_4.3_1, id_4.4.2_1) %>% summarise("TOTAL" = n())
```

```{r}
# Selección de datos
df_costo<- df %>% 
  select(ORDEN, PROVINCIA, BARRIO, id_4.3_1, id_4.4.2_1)

# Muestra de datos
df_costo
```
```{r}
# Muestra de medidas características sobre la distrubución de encuestas en barrios según filtro anterior
df_costo %>% 
  filter(grepl("Alquilado", id_4.3_1)) %>%
  select(id_4.4.2_1) %>%
  summary()
```


### Medidas de posicion seleccionadas

  COMPLETAR CON medida de posición que mejor acompañe a los recursos gráficos
anteriormente mencionados

  COMPLETAR CON consideraciones sobre la dispersión de las variables (puede ser a través de una medida resumen o a partir de algún recurso gráfico), en aquellos casos en los que sea apropiado


## Descripciones graficas de la relación entre variables

### Dos variables categóricas

  COMPLETAR CON 7.2 y 7.4

### Una variable categórica y una variable cuantitativa

  COMPLETAR CON
  5.3. ¿Cómo es la presión del agua?
  5.3.1. Buena / Débil / Muy débil
  5.4. ¿Cuál es el gasto promedio que destinan a este servicio de agua?

### Dos variables cuantitativas

  COMPLETAR
 
 - Sección: 
 - Referencia:
 - Pregunta: 
 - Respuestas: