---
title: "Informe Técnico Rubén Feffer"
subtitle: "Licenciatura en Ciencias de la Computación - Probabilidad y Estadística"
author: "Sofía Grepachok, Mario Mérida, Sebastián Santos"
output: pdf_document
date: "23 de Abril de 2025"
urlcolor: blue
---

```{r setup, include=FALSE}
# setup
knitr::opts_chunk$set(message = FALSE, warning = FALSE, echo = FALSE)
```

```{r include=FALSE}
# Lista de librerías
packages <- c("readxl", "dplyr", "tidyr", "data.table", "stringr", "ggplot2")

# Installación de librerías
installed_packages <- packages %in% rownames(installed.packages())
if (any(installed_packages == FALSE)) {install.packages(packages[!installed_packages],repos = "http://cran.us.r-project.org")}

# Carga de librerías
invisible(lapply(packages, library, character.only = TRUE))
```

<!-- NOTA(SOF): Achique bastante toda esta parte de intro+objetivos+poblacion, asi nos queda más espacio para el plan de análisis -->

# Introducción

El presente documento presenta un plan de análisis de datos relevados en barrios populares del país mediante un [formulario sobre condiciones habitacionales y de vida](https://drive.google.com/file/d/1QkCHbHwFUOcRX_6dfxcHu8ChqzV6-SCn/view).

\vspace{-5pt}

Dado que la muestra no es probabilistica, los resultados no buscan ser generalizables, sino describir la situación específica de la [población encuestada](https://drive.google.com/file/d/1fMCOK3D0yB-V5sCDUxDRAJEi7sptYBuV/view). El análisis prioriza la claridad metodológica y la fundamentación de cada decisión, tanto en la elección de variables como de los recursos gráficos y analíticos a utilizar.

\medskip

# Objetivos

El análisis busca visibilizar las condiciones de vida en los barrios relevados. Las variables seleccionadas fueron definidas por su capacidad para reflejar necesidades urgentes y orientar la toma de decisiones, facilitando la identificación de áreas críticas que requieren atención prioritaria.

\medskip

# Población en estudio

Se analizará la información obtenida del [Relevamiento de Condiciones Habitacionales](https://drive.google.com/file/d/1IRhvzOQkvuspQF3TAsBCI-68i8ya0_hy/view) realizado en distintas "villas" del país durante el año 2022. La información fue recolectada mediante un cuestionario llenado por la persona considerada "jefe del hogar" de su vivienda. Se reutilizarán [técnicas de manipulación de datos desarrolladas por el equipo en informes anteriores](https://github.com/PyE-LCC/TP12025), asegurando consistencia metodológica.

<!-- Las encuentas realizadas que han sido documentadas en el archivo "Datos_LP". -->

```{=html}
<!--        
- dh: Dataframe de respuestas a todas las preguntas de la encuesta, cada fila es una respuesta y las columnas tienen la pregunta y sección asociada.
- df: Dataframe de encuestas, cada fila es una encuesta y cada columna una variable de la encuesta como por ejemplo el barrio, provincia y respuestas dadas.
-->
```

```{r}
# Tratamiento de columnas/variables de datos de encuestas por encabezados multiple
dh <- read_excel(path = "./Datos_LP.xlsx", n_max = 3, col_names = FALSE) 
dh <- dh %>% transpose() %>% fill(V1, V2, V3, .direction = "down")
colnames(dh) <-c("SECCIONES", "REFERENCIA", "PREGUNTA")
dh <- dh[-1:-3,]
dh <- dh %>% group_by(PREGUNTA) %>% mutate(ID = row_number(PREGUNTA))
dh$ID <- paste(dh$REFERENCIA, dh$ID, sep = "_")
dh$ID <- paste("id", dh$ID, sep = "_")
```

```{r}
# Nuevos nombres de columnas de datos de encuestas
cn2 <- dh %>% transpose()
cn2 <- cn2[4,]
cn1 <- c("ORDEN", "PROVINCIA", "BARRIO")
col_names <- c(cn1, cn2) %>% as.character()
```

```{r}
# Carga de datos encuesta
df <- read_excel(path = "./Datos_LP.xlsx", skip = 3, col_names = col_names) %>% data.frame() %>% arrange(ORDEN)
df$BARRIO = str_to_upper(df$BARRIO)
df$PROVINCIA = str_to_upper(df$PROVINCIA)
```

```{r include=FALSE}
# Cantidad de preguntas por sección
dh_secciones <- dh %>% 
  group_by(SECCIONES) %>% 
  summarize("TOTAL PREGUNTAS" = n()) %>% 
  arrange(desc(`TOTAL PREGUNTAS`))
# Gráfico de datos
ggplot(dh_secciones) +
  aes(x = reorder(SECCIONES, -`TOTAL PREGUNTAS`), y = `TOTAL PREGUNTAS`) + 
  geom_col(fill = "steelblue", width = 0.75) +
  scale_y_continuous(expand = expansion(mult = c(0, 0.15))) + 
  geom_text(aes(label = `TOTAL PREGUNTAS`), vjust = -0.3, size = 3) +
  labs(x = "Sección", y = "Número de Preguntas", title = "Cantidad de Preguntas por Sección") +
  theme(axis.text.x = element_text(angle = 45, hjust = 1))
```

<!-- Se muestra la cantidad de preguntas realizadas de cada sección. -->

```{r, out.width="50%", fig.show='hold'}
# Cantidad de encuestas por barrio
df_barrios <- df %>% 
  group_by(BARRIO) %>% 
  summarize("TOTAL ENCUESTAS" = n()) %>% 
  arrange(desc(`TOTAL ENCUESTAS`))

# Gráfico de datos
ggplot(df_barrios) +
  aes(x = reorder(BARRIO, -`TOTAL ENCUESTAS`), y = `TOTAL ENCUESTAS`) + 
  geom_col(fill = "steelblue", width = 0.75) +
  scale_y_continuous(expand = expansion(mult = c(0, 0.15))) + 
  geom_text(aes(label = `TOTAL ENCUESTAS`), vjust = -0.3, size = 3) +
  labs(x = "Barrio", y = "Encuestas", title = "Cantidad de Encuestas por Barrio") +
  ggtitle("Cantidad de encuestas realizadas en cada barrio (2.1)") +
  theme(axis.text.x = element_text(angle = 45, hjust = 1))


# Cantidad de encuestas por provincia
df_provincia <- df %>% 
  group_by(PROVINCIA) %>% 
  summarize("TOTAL ENCUESTAS" = n()) %>% 
  arrange(desc(`TOTAL ENCUESTAS`))
# Gráfico de datos
ggplot(df_provincia) +
  aes(x = reorder(PROVINCIA, -`TOTAL ENCUESTAS`), y = `TOTAL ENCUESTAS`) + 
  geom_col(fill = "steelblue", width = 0.75) +
  scale_y_continuous(expand = expansion(mult = c(0, 0.15))) + 
  geom_text(aes(label = `TOTAL ENCUESTAS`), vjust = -0.3, size = 3) +
  labs(x = "Provincia", y = "Encuestas", title = "Cantidad de Encuestas por Provincia") +
  ggtitle("Cantidad de encuestas realizadas en cada provincia (2.2)") +
  theme(axis.text.x = element_text(angle = 45, hjust = 1))
```

Se registraron diferencias significativas en la cantidad de encuestas por barrio (gráfico 1) y por provincia (gráfico 2), con algunos casos por encima de 200 y otros por debajo de 30. Esto podría implicar sesgos en los datos que no pueden corregirse únicamente mediante limpieza, por lo que se tendrá especial atención en su interpretación.

\bigskip

# Plan de Análisis

Con el fin de organizar los resultados y facilitar su interpretación, la estructura del análisis se divide en dos ejes principales: **"Servicios Básicos y Condiciones Economicas"** y **Calidad de Vida**. En cada variable analizada, se utilizará el siguiente esquema:

1.  **Descripción general**: Breve explicación de qué mide la variable, y por qué es relevante en el contexto del análisis.
2.  **Enfoque analítico**: Que tipo de análisis se va a hacer (gráficos, tablas, datos numéricos, etc) y por qué este recurso es el más adecuado para interpretarla.
3.  **Lectura preliminar**: Datos claves que hayan sido encontrados al analizar los datos, para explicar por qué cada una fue elegida.

```{=html}
<!-- [NOTA (SOF): lo que esta entre \*\* despues lo borramos? es para que lo vean ustedes y mantengamos la misma estructura en todo el plan de analisis. podriamos dejarlo tambien para explicar bien todo, pero hay que redactarlo un poco mejor.
MM: Por mi lo dejamos.*

*Aparte, como no hacemos graficos no se muy bien si incluir o no las tablas que fuimos haciendo en informe_tecnico_grupal. si las agregamos seria para justificar los datos de la lectura preliminar, pero no estoy segura de si hace falta. si creen que hay que agregarlo agreguenlo]*
SS: Estaria bueno dejarlo para tener un poco mas de explicaciones
-->
```

\bigskip

# 1. Servicios Básicos y Condiciones Económicas

## 1.1. Cantidad de Servicios Básicos Formales Por Vivienda

<!-- Podríamos formatear las secciones de esta manera? sin poner las partes de "descripcion general" y etc como headers y sin tantos espacios, no queda muy lindo pero asi entran mas cosas. -->

**Descripcion General**: Esta variable resume la cantidad de servicios básicos formales a los que accede cada vivienda, considerando si el encuestado indicó contar con agua potable con medidor (pregunta 5.1 del formulario), conexión a gas natural (pregunta 6.1) y conexión a la red eléctrica con medidor propio (pregunta 7.1).

**Enfoque Analítico**: Al tratarse de una variable cuantitativa discreta, se utilizará un **gráfico de bastones** para representar la distribución de viviendas según la cantidad de servicios formales a los que acceden.

\vspace{-5pt}

Además, a modo de acompañar los datos, se agregará una tabla de distribución de frecuencias para poder visualizar en números los datos obtenidos, y hacer un análisis más riguroso de los resultados.

**Lectura Preliminar**: De los datos relevados, se observa que solo el 3 % de los hogares cuenta con acceso formal a los tres servicios básicos, mientras queun 47 % no accede formalmente a ninguno.

\vspace{-5pt}

<!-- A continuación se muestran las preguntas y respuestas correspondientes a las variables seleccionadas. -->

```{r, include=FALSE}
# Muestra Seccion y pregunta del dataframe de encuestas
dh %>% filter(grepl("5.1", REFERENCIA))
# Muestra exploratoria de respuestas del dataframe de encuestas
df %>% group_by(id_5.1_1) %>% summarise("TOTAL" = n())

# Muestra Seccion y pregunta del dataframe de encuestas
dh %>% filter(grepl("6.1", REFERENCIA))
# Muestra exploratoria de respuestas del dataframe de encuestas
df %>% group_by(id_6.1_1, id_6.1_2, id_6.1_3, id_6.1_4, id_6.1_5) %>% summarise("TOTAL" = n())

# Muestra Seccion y pregunta del dataframe de encuestas
dh %>% filter(grepl("7.1", REFERENCIA))
# Muestra exploratoria de respuestas del dataframe de encuestas
df %>% group_by(id_7.1_1) %>% summarise("TOTAL" = n())
```

```{r}
# Selección de datos
df_servicios <- df %>% select(ORDEN, PROVINCIA, BARRIO, id_5.1_1, id_6.1_1, id_6.1_2, id_6.1_3, id_6.1_4, id_6.1_5, id_7.1_1)
# Tratamiento de datos
df_servicios <- df_servicios %>% 
  mutate("poseeAgua"=ifelse(grepl("conexión con medidor", id_5.1_1), 1, 0)) %>%
  mutate("poseeGas"=ifelse(grepl("Gas natural", id_6.1_1), 1, 0)) %>%
  mutate("poseeElectricidad"=ifelse(grepl("medidor a la red", id_7.1_1), 1, 0))
df_servicios$poseeServicios = df_servicios$poseeAgua + df_servicios$poseeGas + df_servicios$poseeElectricidad
df_servicios <- df_servicios %>% select(ORDEN, PROVINCIA, BARRIO, poseeServicios)
```

```{r, include=FALSE}
# Agrupación de datos y suma de encuestas con filtro
df_servicios%>% 
  filter(poseeServicios == 0) %>% 
  group_by(BARRIO) %>% 
  summarise("FAMILIAS SIN SERVICIOS" = n()) %>%
  arrange(desc(`FAMILIAS SIN SERVICIOS`))
```

```{r}
df_servicios %>%
  group_by(poseeServicios) %>%
  summarise(
    frec = n()
  ) %>%
  mutate(
    frecRel = round(frec / sum(frec), 2),
    frecAcum = round(cumsum(frecRel), 2)
  ) %>%
  arrange(poseeServicios)
```

\medskip

## 1.2. Relación Entre el Tipo de Conexión Eléctrica de la Vivienda Con la Pérdida de Electrodomésticos

### Descripcion General

\vspace{-5pt}

Esta relación permite explorar si existe un vínculo entre la forma en que los hogares acceden a la electricidad *(pregunta 7.1)* y la ocurrencia de pérdidas materiales vinculadas al servicio, como la quema de electrodomésticos *(pregunta 7.3)*. Se busca revelar las **consecuencias cotidianas que enfrentan quienes dependen de conexiones inestables o irregulares**.

### Enfoque Analítico

\vspace{-5pt}

Al analizar la relación entre una variable cateǵorica politómica y una categórica dicotómica, se optará por utilizar un **gráfico de barras agrupadas** para visualizar los datos.

### Lectura Preliminar:

\vspace{-5pt}

<!-- A continuación se muestran las preguntas y respuestas correspondientes a las variables seleccionadas. -->

```{r, include=FALSE}
# Muestra Seccion y pregunta del dataframe de encuestas
dh %>% filter(grepl("7.1", REFERENCIA))

# Muestra exploratoria de respuestas del dataframe de encuestas
df %>% group_by(id_7.1_1) %>% summarise("TOTAL" = n())

# Muestra Seccion y pregunta del dataframe de encuestas
dh %>% filter(grepl("7.3", REFERENCIA))

# Muestra exploratoria de respuestas del dataframe de encuestas
df %>% group_by(id_7.3_1) %>% summarise("TOTAL" = n())
```

```{r}
# Selección de datos
df_quema <- df %>% select(ORDEN, PROVINCIA, BARRIO, id_7.1_1, id_7.3_1)
df_quema %>%
  mutate(
    perdidas = ifelse(id_7.3_1 != "No", 1, 0),
    perdidas_informal = ifelse(id_7.1_1 == "Conexión sin medidor a una red eléctrica (“informal”)" & perdidas == 1, 1, 0),
  ) %>%
  summarize("Familias con conexion informal" = sum(perdidas_informal),
            "Total" = sum(perdidas))
```

De los datos relevados, puede observarse que del total de familias que acceden al servicio de electricidad de manera "informal, el 56.% sufrio perdidas materiales vinculadas al servicio.

\medskip

## 1.3. Tipo de Tenencia

### Descripcion General

\vspace{-5pt}

Esta variable corresponde a la *pregunta 4.3* del formulario e identifica el tipo de tenencia del hogar del encuestado, pudiendo ser esta propia con o sin comprobantes de tenencia, alquilada, prestada o tomada, entre otras.

### Enfoque Analítico

\vspace{-5pt}

La variable a analizar es categórica nominal, se utilizará un **gráfico de barras horizontales ordenado por frecuencia** para visualizar los datos.

### Lectura Preliminar

\vspace{-5pt}

<!-- A continuación se muestran las preguntas y respuestas correspondientes a las variables seleccionadas. -->

```{r, include=FALSE}
# Muestra Seccion y pregunta del dataframe de encuestas
dh %>% filter(grepl("4.3", REFERENCIA))
# Muestra exploratoria de respuestas del dataframe de encuestas
df %>% group_by(id_4.3_1) %>% summarise("TOTAL" = n())
```

```{r, include=FALSE}
# Selección de datos
df_propiedad <- df %>% select(ORDEN, PROVINCIA, BARRIO, id_4.3_1)

# Tratamiendo de datos
df_propiedad <- df_propiedad %>% 
  group_by(PROVINCIA, BARRIO, id_4.3_1) %>%
  tally() %>%
  pivot_wider(names_from = id_4.3_1, values_from = n)

# Muestra de datos
df_propiedad
```

```{r, include=FALSE}
# Muestra de medidas características
df_propiedad[3:7] %>% 
  summary()
```

```{r}
df %>%
  group_by(id_4.3_1) %>%
  summarise(
    frecAbs = n()
  ) %>%
  mutate(
    frecRel = round((frecAbs / sum(frecAbs)), 2)
  ) %>%
  arrange(frecRel)
  
```

El 75% de los encuestados tiene casa propia, pero solo el 28% tiene comprobantes de tenencia. Además, solo el 10% alquila, y un 13% de los encuestados recurre a soluciones habitacionales informales (vivienda prestada o tomada).

\medskip

## 1.4. Costo del alquiler

### Descripcion general

\vspace{-5pt}

Esta variable releva el monto mensual que los hogares destinan al pago del alquiler (pregunta 4.4.2), expresado en pesos argentinos. Solo es aplicable a quienes declararon vivir en viviendas alquiladas, por lo que se analiza como una subpoblación dentro del total de encuestados.

### Enfoque Analítico

\vspace{-5pt}

Al ser una variable cuantitativa continua se utilizará un **histograma**, donde se puede visualizar de mejor manera la distribución de los datos. Para acompañarla, podemos también mostrar los valores del promedio (relevante, pues tiene distribución simétrica) y rango (debido a la notoria diferencia entre el valor máximo y el valor mínimo).

### Lectura Preliminar

\vspace{-5pt}

<!-- A continuación se muestran las preguntas y respuestas correspondientes a las variables seleccionadas. -->

```{r, include=FALSE}
# Muestra Seccion y pregunta del dataframe de encuestas
dh %>% filter(grepl("4.4.2", REFERENCIA))

# Muestra exploratoria de respuestas del dataframe de encuestas
df %>% group_by(id_4.3_1, id_4.4.2_1) %>% summarise("TOTAL" = n())
```

```{r, include=FALSE}
# Selección de datos
df_costo<- df %>% 
  select(ORDEN, PROVINCIA, BARRIO, id_4.3_1, id_4.4.2_1)
```

```{r}
# Muestra de medidas características sobre la distrubución de encuestas en barrios según filtro anterior
df_costo %>% 
  filter(grepl("Alquilado", id_4.3_1)) %>%
  select(id_4.4.2_1) %>%
  summary()
```

La media (\$14000) y la mediana (\$14028) tienen valores cercanos, lo cual nos indica que los datos se distribuyen simétricamente (con una cola derecha leve). Además, la gran brecha que existe el mínimo (\$3500) y máximo (\$30000, 8 veces más) nos señala la desigualdad económica entre los encuestados.

<!-- NOTA (SOF): agregamos la tabla aca? si agregamos tablas en todas las variables es medio imposible no pasar las 5 paginas -->

\medskip

# 2. Calidad de Vida

## 2.1. Presencia de Plagas

### Descripcion General

\vspace{-5pt}

Esta variable corresponde a la *pregunta 10.6.2* del formulario, y recoge información sobre la presencia de distintos tipos de plagas en los hogares.

### Enfoque Analítico

\vspace{-5pt}

Al ser una variable categórica nominal de respuesta múltiple, se elige visualizar los datos con **gráficos de bastones**.

### Lectura Preliminar

\vspace{-5pt}

<!-- A continuación se muestran las preguntas y respuestas correspondientes a las variables seleccionadas. -->

```{r, include=FALSE}
# Muestra Seccion y pregunta del dataframe de encuestas
dh %>% filter(grepl("10.6.2", REFERENCIA))
# Muestra exploratoria de respuestas del dataframe de encuestas
df %>% group_by(id_10.6.2_1, id_10.6.2_2, id_10.6.2_3) %>% summarise("TOTAL" = n())
```

```{r, include=FALSE}
# Selección de datos
df_plagas <- df %>% 
  select(ORDEN, PROVINCIA, BARRIO, id_10.6.2_1, id_10.6.2_2, id_10.6.2_3)
```

```{r}
# Total de personas
total_personas <- nrow(df_plagas)

# Recuento de personas que mencionaron cada plaga (en cualquier columna)
frec_plagas <- df_plagas %>%
  mutate(
    Cucarachas = ifelse(id_10.6.2_1 == "Cucarachas", 1, 0),
    Mosquitos  = ifelse(id_10.6.2_2 == "Mosquitos", 1, 0),
    Ratas      = ifelse(id_10.6.2_3 == "Ratas", 1, 0)
  ) %>%
  summarise(
    Cucarachas = sum(Cucarachas, na.rm = TRUE),
    Mosquitos  = sum(Mosquitos, na.rm = TRUE),
    Ratas      = sum(Ratas, na.rm = TRUE)
  ) %>%
  pivot_longer(cols = everything(), names_to = "Plaga", values_to = "frecAbs") %>%
  mutate(
    frecRel = round(frecAbs / total_personas, 2)
  )

# Personas que no reportaron ninguna plaga
ninguna_plaga <- df_plagas %>%
  filter(is.na(id_10.6.2_1) & is.na(id_10.6.2_2) & is.na(id_10.6.2_3)) %>%
  summarise(frecAbs = n()) %>%
  mutate(
    Plaga = "Ninguna",
    frecRel = round(frecAbs / total_personas, 2)
  ) %>%
  select(Plaga, frecAbs, frecRel)

# Tabla final combinada
tabla_final <- bind_rows(frec_plagas, ninguna_plaga)

# Mostrar resultado
tabla_final

```

El 69% de los hogares sufre algún tipo de infestación. Una notable cantidad de personas respondió que presenta plaga de ratas en su vivienda (el 46%), las cuales son vectores de enfermedades muy peligrosas e indican condiciones habitacionales sumamente deficientes.

\medskip

## 2.2. Frecuencia de Recoleccion de Residuos

### Descripcion General

\vspace{-5pt}

Esta variable corresponde a la *pregunta 11.9.2* del formulario, y releva la frecuencia con la que se realiza la recolección de residuos en el entorno de cada vivienda.

### Enfoque Analítico

\vspace{-5pt}

Dado que se trata de una variable categórica ordinal, para visualizar los datos se empleará un **gráfico de barras horizontales** que permita comparar fácilmente las distintas frecuencias reportadas. El orden de las categorías será de menor a mayor frecuencia, con el objetivo de facilitar la lectura.

### Lectura Preliminar

\vspace{-5pt}

<!-- A continuación se muestran las preguntas y respuestas correspondientes a las variables seleccionadas. -->

```{r, include=FALSE}
# Muestra Seccion y pregunta del dataframe de encuestas
dh %>% filter(grepl("11.9.2", REFERENCIA))

# Muestra exploratoria de respuestas del dataframe de encuestas
df %>% group_by(id_11.9.2_1) %>% summarise("TOTAL" = n())
```

```{r, include=FALSE}
# Selección de datos
df_recolección <- df %>% select(ORDEN, PROVINCIA, BARRIO, id_11.9.2_1)

# Tratamiendo de datos
df_recolección <- df_recolección %>% 
  group_by(PROVINCIA, BARRIO, id_11.9.2_1) %>%
  tally() %>%
  pivot_wider(names_from = id_11.9.2_1, values_from = n)
```

```{r, include=FALSE}
# Muestra de medidas características
df_recolección[3:6] %>% 
  summary()
```

```{r}
# Cambio el orden, por ser variable ordinal
orden_niveles <- c("No hay servicio de recolección municipal",
                   "Una vez a la semana",
                   "Entre 2 y 4 veces a la semana",
                   "Al menos 5 veces a la semana")

# Creo la tabla
tabla_recoleccion <- df %>%
  mutate(id_11.9.2_1 = factor(id_11.9.2_1, levels = orden_niveles)) %>%
  group_by(id_11.9.2_1) %>%
  summarise(frecAbs = n()) %>%
  mutate(
    frecRel = round(frecAbs / sum(frecAbs), 2),
    frecAcum = cumsum(frecRel)
  )

tabla_recoleccion
```

Un cuarto de las viviendas no tiene recolección municipal, lo cual implica riesgos sanitarios y ambientales para los que viven en esos barrios. El porcentaje de viviendas que poseen una frecuencia baja (una vez a la semana o menos, el 32%) es mayor que el porcentaje de los que respondieron tener una frecuencia alta (27%).

\medskip

## 2.3. Relación Entre Presencia de Plagas y Cercanía a Basurales

### Descripcion General

\vspace{-5pt}

<!-- COMPLETAR -->

### Enfoque Analítico

\vspace{-5pt}

<!-- COMPLETAR -->

### Lectura Preliminar

\vspace{-5pt}

<!-- COMPLETAR -->

Como puede observarse, de las 312 viviendas que se ven afectadas por la presencia de plagas, 223 (%71.47) se encuentran en las cercanías de un basural.

\medskip

## 2.4. Relación entre Cantidad de Grupos Familiares por Vivienda y Capacidad de Almacenamiento de Agua

### Descripcion General

\vspace{-5pt}

Esta variables corresponden a la *preguntas 1.5 y 5.4.2* del formulario, y relevan la cantidad de grupos familiares que conviven en la misma vivienda y cuantos litros de agua pueden almacenar en la misma, respectivamente.

### Enfoque Analítico

\vspace{-5pt}

### Lectura preliminar

```{r}
df %>%
  group_by(id_1.5_1, id_5.4.2_1) %>%
  summarise(total = n(), .groups = "drop") %>%
  group_by(id_1.5_1) %>%
  mutate(prop = round(total / sum(total), 2)) %>%
  select(-total) %>%
  pivot_wider(names_from = id_5.4.2_1, values_from = prop, values_fill = 0) %>%
  select(`id_1.5_1`, `NA`, `Menos de 200 lts`, `200 a 500 lts`, `Más de 500 lts`) %>%
  rename(
    numGrupos = `id_1.5_1`,
    noTiene = `NA`,
    `< 200 lts` = `Menos de 200 lts`,
    `200 - 500 lts` = `200 a 500 lts`,
    `> 500 lts` = `Más de 500 lts`
  )
```

[Completar analisis]

\vspace{-5pt}

<!-- A continuación se muestran las preguntas y respuestas correspondientes a las variables seleccionadas. -->

```{r, include=FALSE}
# Muestra Seccion y pregunta del dataframe de encuestas
dh %>% filter(grepl("5.3", REFERENCIA))

# Muestra exploratoria de respuestas del dataframe de encuestas
df %>% group_by(id_5.3_1) %>% summarise("TOTAL" = n())

# Muestra Seccion y pregunta del dataframe de encuestas
dh %>% filter(grepl("3.2", REFERENCIA))

# Muestra exploratoria de respuestas del dataframe de encuestas
df %>% group_by(id_3.2_1) %>% summarise("TOTAL" = n())
```

```{r, include=FALSE}
# Selección de datos
df_agua <- df %>% 
  select(ORDEN, PROVINCIA, BARRIO, id_5.3_1, id_3.2_1)

```

\medskip

## 2.5. Relación Entre la Cantidad de Menores y la Cantidad de Teléfonos/tablets

### Descripcion General

\vspace{-5pt}

Esta comparación busca explorar la relación entre la cantidad de niñas, niños y adolescentes en el hogar (pregunta y la cantidad de dispositivos tecnológicos disponibles en el mismo. De esta forma se puede visualizar el nivel de acceso que tiene la población infantil a los recursos digitales, que son hoy en día fundamentales para la educación y comunicación.

### Enfoque Analítico

\vspace{-5pt}

Se trata de dos variables cuantitativas discretas, por lo que se utilizará un **diagrama de dispersión** para representar su relación.

<!-- NOTA (SOF): Agregar coef de correlacion de Pearson quizas? -->

### Lectura Preliminar

\vspace{-5pt}

```{r, include=FALSE}
# Muestra Seccion y pregunta del dataframe de encuestas
dh %>% filter(grepl("1.9", REFERENCIA))

# Muestra exploratoria de respuestas del dataframe de encuestas
df %>% group_by(id_1.9_1) %>% summarise("TOTAL" = n())

# Muestra Seccion y pregunta del dataframe de encuestas
dh %>% filter(grepl("8.4", REFERENCIA))

# Muestra exploratoria de respuestas del dataframe de encuestas
df %>% group_by(id_8.4_1) %>% summarise("TOTAL" = n())
```

```{r, include=FALSE}
# Selección de datos
df_tablets <- df %>% 
  select(ORDEN, PROVINCIA, BARRIO, id_1.9_1, id_8.4_1)
```

\bigskip

# Conclusión Preliminar

<!-- NOTA (SOF): No se si hace falta la conclusion, creo que va a quedar muy largo si lo incluimos. lo principal es el plan de analisis -->

```{=html}
<!--
[NOTA (SOF): esto que sigue no lo actualize con lo que fui subiendo pero ya hay minimo una variable de cada tipo]

# Seleccion de variables de estudio para descripciones graficas

-   [ ] Variable categórica medida en escala nominal
-   [ ] Variable categórica medida en escala ordinal
-   [x] Variable categórica de respuesta múltiple
    -   10.6.2 "¿Hay plagas en su vivienda y en los alrededores de la misma? ¿Cuales?"
    -   Usada junto a 11.7 "¿Hay basurales cerca de su vivienda?"
-   [x] Variable cuantitativa discreta
    -   1.4 "¿Cuantos integrantes hay en su vivienda?"
-   [x] Variable cuantitativa continua
    -   4.4.1 "En el caso que la vivienda sea alquilada, ¿tiene algún tipo de contrato firmado?"

# Descripciones graficas de la relación entre variables

-   [x] Dos variables categóricas
    -   7.2 "¿Qué tipo de tendido eléctrico posee dentro de la vivienda?"
    -   7.4 "¿Sufrió incendios dentro de su vivienda durante el último año debido a las condiciones de la instalación eléctrica?"
-   [ ] Una variable categórica y una variable cuantitativa
-   [ ] Dos variables cuantitativas
-->
```
