---
title: "Informe Técnico Rubén Feffer"
subtitle: "Licenciatura en Ciencias de la Computación - Probabilidad y Estadística"
author: "Sofía Grepachok, Mario Mérida, Sebastián Santos"
output: pdf_document
date: "23 de Abril de 2025"
urlcolor: blue
---

```{r setup, include=FALSE}
# setup
knitr::opts_chunk$set(message = FALSE, warning = FALSE, echo = FALSE)
```

```{r}
# Lista de librerías
packages <- c("readxl", "dplyr", "tidyr", "data.table", "stringr", "ggplot2")

# Installación de librerías
installed_packages <- packages %in% rownames(installed.packages())
if (any(installed_packages == FALSE)) {install.packages(packages[!installed_packages],repos = "http://cran.us.r-project.org")}

# Carga de librerías
invisible(lapply(packages, library, character.only = TRUE))
```

# Introducción

El presente documento presenta un plan de análisis de datos relevados en barrios populares del país mediante un [formulario sobre condiciones habitacionales y de vida](https://drive.google.com/file/d/1QkCHbHwFUOcRX_6dfxcHu8ChqzV6-SCn/view).

\vspace{-5pt}

Dado que la muestra no es probabilistica, los resultados no buscan ser generalizables, sino describir la situación específica de la [población encuestada](https://drive.google.com/file/d/1fMCOK3D0yB-V5sCDUxDRAJEi7sptYBuV/view). El análisis prioriza la claridad metodológica y la fundamentación de cada decisión, tanto en la elección de variables como de los recursos gráficos y analíticos a utilizar.

\medskip

# Objetivos

El análisis busca visibilizar las condiciones de vida en los barrios relevados. Las variables seleccionadas fueron definidas por su capacidad para reflejar necesidades urgentes y orientar la toma de decisiones, facilitando la identificación de áreas críticas que requieren atención prioritaria.

\medskip

# Población en estudio

Se analizará la información obtenida del [Relevamiento de Condiciones Habitacionales](https://drive.google.com/file/d/1IRhvzOQkvuspQF3TAsBCI-68i8ya0_hy/view) realizado en distintas "villas" del país durante el año 2022. La información fue recolectada mediante un cuestionario llenado por la persona considerada "jefe del hogar" de su vivienda. Se reutilizarán [técnicas de manipulación de datos desarrolladas por el equipo en informes anteriores](https://github.com/PyE-LCC/TP12025), asegurando consistencia metodológica.

<!-- Las encuentas realizadas que han sido documentadas en el archivo "Datos_LP". -->

```{=html}
<!--        
- dh: Dataframe de respuestas a todas las preguntas de la encuesta, cada fila es una respuesta y las columnas tienen la pregunta y sección asociada.
- df: Dataframe de encuestas, cada fila es una encuesta y cada columna una variable de la encuesta como por ejemplo el barrio, provincia y respuestas dadas.
-->
```

```{r}
# Tratamiento de columnas/variables de datos de encuestas por encabezados multiple
dh <- read_excel(path = "./Datos_LP.xlsx", n_max = 3, col_names = FALSE) 
dh <- dh %>% transpose() %>% fill(V1, V2, V3, .direction = "down")
colnames(dh) <-c("SECCIONES", "REFERENCIA", "PREGUNTA")
dh <- dh[-1:-3,]
dh <- dh %>% group_by(PREGUNTA) %>% mutate(ID = row_number(PREGUNTA))
dh$ID <- paste(dh$REFERENCIA, dh$ID, sep = "_")
dh$ID <- paste("id", dh$ID, sep = "_")
```

```{r}
# Nuevos nombres de columnas de datos de encuestas
cn2 <- dh %>% transpose()
cn2 <- cn2[4,]
cn1 <- c("ORDEN", "PROVINCIA", "BARRIO")
col_names <- c(cn1, cn2) %>% as.character()
```

```{r}
# Carga de datos encuesta
df <- read_excel(path = "./Datos_LP.xlsx", skip = 3, col_names = col_names) %>% data.frame() %>% arrange(ORDEN)
df$BARRIO = str_to_upper(df$BARRIO)
df$PROVINCIA = str_to_upper(df$PROVINCIA)
```

```{r include=FALSE}
# Cantidad de preguntas por sección
dh_secciones <- dh %>% 
  group_by(SECCIONES) %>% 
  summarize("TOTAL PREGUNTAS" = n()) %>% 
  arrange(desc(`TOTAL PREGUNTAS`))
# Gráfico de datos
ggplot(dh_secciones) +
  aes(x = reorder(SECCIONES, -`TOTAL PREGUNTAS`), y = `TOTAL PREGUNTAS`) + 
  geom_col(fill = "steelblue", width = 0.75) +
  scale_y_continuous(expand = expansion(mult = c(0, 0.15))) + 
  geom_text(aes(label = `TOTAL PREGUNTAS`), vjust = -0.3, size = 3) +
  labs(x = "Sección", y = "Número de Preguntas", title = "Cantidad de Preguntas por Sección") +
  theme(axis.text.x = element_text(angle = 45, hjust = 1))
```

<!-- Se muestra la cantidad de preguntas realizadas de cada sección. -->

```{r, out.width="50%", fig.show='hold'}
# Cantidad de encuestas por barrio
df_barrios <- df %>% 
  group_by(BARRIO) %>% 
  summarize("TOTAL ENCUESTAS" = n()) %>% 
  arrange(desc(`TOTAL ENCUESTAS`))

# Gráfico de datos
ggplot(df_barrios) +
  aes(x = reorder(BARRIO, -`TOTAL ENCUESTAS`), y = `TOTAL ENCUESTAS`) + 
  geom_col(fill = "steelblue", width = 0.75) +
  scale_y_continuous(expand = expansion(mult = c(0, 0.15))) + 
  geom_text(aes(label = `TOTAL ENCUESTAS`), vjust = -0.3, size = 3) +
  labs(x = "Barrio", y = "Encuestas", title = "Cantidad de Encuestas por Barrio") +
  ggtitle("Cantidad de encuestas realizadas en cada barrio (2.1)") +
  theme(axis.text.x = element_text(angle = 45, hjust = 1))


# Cantidad de encuestas por provincia
df_provincia <- df %>% 
  group_by(PROVINCIA) %>% 
  summarize("TOTAL ENCUESTAS" = n()) %>% 
  arrange(desc(`TOTAL ENCUESTAS`))
# Gráfico de datos
ggplot(df_provincia) +
  aes(x = reorder(PROVINCIA, -`TOTAL ENCUESTAS`), y = `TOTAL ENCUESTAS`) + 
  geom_col(fill = "steelblue", width = 0.75) +
  scale_y_continuous(expand = expansion(mult = c(0, 0.15))) + 
  geom_text(aes(label = `TOTAL ENCUESTAS`), vjust = -0.3, size = 3) +
  labs(x = "Provincia", y = "Encuestas", title = "Cantidad de Encuestas por Provincia") +
  ggtitle("Cantidad de encuestas realizadas en cada provincia (2.2)") +
  theme(axis.text.x = element_text(angle = 45, hjust = 1))
```

Se registraron diferencias significativas en la cantidad de encuestas por barrio (gráfico 1) y por provincia (gráfico 2), con algunos casos por encima de 200 y otros por debajo de 30. Esto podría implicar sesgos en los datos que no pueden corregirse únicamente mediante limpieza, por lo que se tendrá especial atención en su interpretación.

\medskip

# Plan de Análisis

Con el fin de organizar los resultados y facilitar su interpretación, el análisis se estructura en dos ejes principales "**Servicios Básicos y Condiciones Económicas"** y "**Calidad de Vida"**. Para cada variable incluida, se seguirá un esquema común que contempla una *descripción general* sobre qué mide y su relevancia en el contexto, un *enfoque analítico* que justifica el uso de herramientas gráficas y analíticas elegidas, y un *análisis exploratorio* donde se habla de los hallazgos clave que motivaron la elección de dicha variable.

\medskip

# 1. Servicios Básicos y Condiciones Económicas

## 1.1. Cantidad de Servicios Básicos Formales Por Vivienda

### Descripcion General

\vspace{-5pt}

Se define una variable que resume la **cantidad de servicios básicos formales a los que accede cada vivienda**, considerando si el encuestado indicó contar con:

-   Agua potable con medidor (pregunta 5.1 del formulario)
-   Conexión a red de gas natural (pregunta 6.1)
-   Conexión a la red eléctrica con medidor (pregunta 7.1).

### Enfoque Analítico

\vspace{-5pt}

Considerando esta nueva variable y al tratarse de una variable cuantitativa discreta, se utilizará un **gráfico de bastones** para representar la distribución de viviendas según la cantidad de servicios formales a los que acceden.

\vspace{-5pt}

Además, a modo de acompañar los datos, se agregará una **tabla de distribución de frecuencias** para poder visualizar en proporciones de los datos calculados, y hacer un análisis más riguroso de los resultados.

### Analisis exploratorio

\vspace{-5pt}

```{r include=FALSE}
# Muestra Seccion y pregunta del dataframe de encuestas
dh %>% filter(grepl("5.1", REFERENCIA))
# Muestra exploratoria de respuestas del dataframe de encuestas
df %>% group_by(id_5.1_1) %>% summarise("TOTAL" = n())

# Muestra Seccion y pregunta del dataframe de encuestas
dh %>% filter(grepl("6.1", REFERENCIA))
# Muestra exploratoria de respuestas del dataframe de encuestas
df %>% group_by(id_6.1_1, id_6.1_2, id_6.1_3, id_6.1_4, id_6.1_5) %>% summarise("TOTAL" = n())

# Muestra Seccion y pregunta del dataframe de encuestas
dh %>% filter(grepl("7.1", REFERENCIA))
# Muestra exploratoria de respuestas del dataframe de encuestas
df %>% group_by(id_7.1_1) %>% summarise("TOTAL" = n())
```

```{r}
# Selección de datos
df_servicios <- df %>% select(ORDEN, PROVINCIA, BARRIO, id_5.1_1, id_6.1_1, id_6.1_2, id_6.1_3, id_6.1_4, id_6.1_5, id_7.1_1)
# Tratamiento de datos
df_servicios <- df_servicios %>% 
  mutate("poseeAgua"=ifelse(grepl("A través de una conexión con medidor a la red pública", id_5.1_1), 1, 0)) %>%
  mutate("poseeGas"=ifelse(!is.na(id_6.1_1), 1, 0)) %>%
  mutate("poseeElectricidad"=ifelse(grepl("Conexión a través de un medidor a la red eléctrica", id_7.1_1), 1, 0))
df_servicios$poseeServicios = df_servicios$poseeAgua + df_servicios$poseeGas + df_servicios$poseeElectricidad
df_servicios <- df_servicios %>% select(ORDEN, PROVINCIA, BARRIO, poseeServicios, poseeAgua, poseeGas, poseeElectricidad)
```

```{r include=FALSE}
# Agrupación de datos y suma de encuestas con filtro
df_servicios%>% 
  filter(poseeServicios == 0) %>% 
  group_by(BARRIO) %>% 
  summarise("FAMILIAS SIN SERVICIOS" = n()) %>%
  arrange(desc(`FAMILIAS SIN SERVICIOS`))
```

```{r echo=FALSE}
df_servicios %>%
  mutate(
    todos = ifelse(poseeServicios == 3, 1, 0),
    ninguno = ifelse(poseeServicios == 0, 1, 0)
  ) %>%
  summarize("Familias con los 3 servicios" = sum(todos),
            "Familias sin servicios" = sum(ninguno),
            "Total" = n())
```

De los datos relevados, se observa que solo el **3 % de los hogares cuenta con acceso formal a los tres servicios básicos**, mientras que un **47 % no accede formalmente a ninguno**.

```{r echo=FALSE}
df_servicios %>%
  select(poseeServicios) %>%
  summary()
```

Esta nueva variable puede describirse numéricamente mediante la mediana y el rango intercuartílico, dado que presenta indicios de asimetría en su distribución. Esta conclusión se fundamenta en la diferencia observada entre la media y la mediana, así como en el hecho de que el tercer cuartil adopta el valor 1 en lugar de 2.

\medskip

## 1.2. Relación Entre El Tipo de Conexión Eléctrica de la Vivienda Con la Pérdida de Electrodomésticos

### Descripcion General

\vspace{-5pt}

Esta relación permite explorar si existe un vínculo entre la forma en que los hogares acceden a la electricidad (*pregunta 7.1*) y la ocurrencia de pérdidas materiales vinculadas al servicio, como la quema de electrodomésticos (*pregunta 7.3*). Se busca revelar las **consecuencias cotidianas que enfrentan quienes dependen de conexiones inestables o irregulares**.

### Enfoque Analítico

\vspace{-5pt}

Al analizar la relación entre una variable cateǵorica politómica y una categórica dicotómica, se optará por utilizar un **gráfico de barras agrupadas** para visualizar los datos. Se calcularán proporciones sobre las categorías de las variables que generen mayor impacto al lector.

### Analisis exploratorio:

\vspace{-5pt}

```{r, include=FALSE}
# Muestra Seccion y pregunta del dataframe de encuestas
dh %>% filter(grepl("7.1", REFERENCIA))

# Muestra exploratoria de respuestas del dataframe de encuestas
df %>% group_by(id_7.1_1) %>% summarise("TOTAL" = n())

# Muestra Seccion y pregunta del dataframe de encuestas
dh %>% filter(grepl("7.3", REFERENCIA))

# Muestra exploratoria de respuestas del dataframe de encuestas
df %>% group_by(id_7.3_1) %>% summarise("TOTAL" = n())
```

```{r}
# Selección de datos
df_quema <- df %>% select(ORDEN, PROVINCIA, BARRIO, id_7.1_1, id_7.3_1)
df_quema %>%
  mutate(
    perdidas = ifelse(id_7.3_1 != "No", 1, 0),
    perdidas_informal = ifelse(id_7.1_1 == "Conexión sin medidor a una red eléctrica (“informal”)" & perdidas == 1, 1, 0),
  ) %>%
  summarize("Familias con conexion informal" = sum(perdidas_informal),
            "Total" = sum(perdidas))
```

De los datos relevados, puede observarse que del total de familias que acceden al servicio de electricidad de manera "informal, el 56.% sufrio perdidas materiales vinculadas al servicio.

\medskip

## 1.3. Tipo de Tenencia

### Descripcion General

\vspace{-5pt}

Esta variable corresponde a la *pregunta 4.3 del formulario* e identifica el tipo de tenencia del hogar del encuestado, pudiendo ser esta propia con o sin comprobantes de tenencia, alquilada, prestada o tomada, entre otras. Se busca poner en contexto e intentar entender sobre responsabilidades por problemas en los domicilios.

### Enfoque Analítico

\vspace{-5pt}

La variable a analizar es categórica nominal, se utilizará un **gráfico de barras horizontales ordenado por frecuencia** para visualizar los datos. Se calcularán proporciones sobre las categorías de las variables que generen mayor impacto al lector.

### Analisis exploratorio

\vspace{-5pt}

```{r, include=FALSE}
# Muestra Seccion y pregunta del dataframe de encuestas
dh %>% filter(grepl("4.3", REFERENCIA))
# Muestra exploratoria de respuestas del dataframe de encuestas
df %>% group_by(id_4.3_1) %>% summarise("TOTAL" = n())
```

```{r, include=FALSE}
# Selección de datos
df_propiedad <- df %>% select(ORDEN, PROVINCIA, BARRIO, id_4.3_1)

# Tratamiendo de datos
df_propiedad <- df_propiedad %>% 
  #group_by(PROVINCIA, id_4.3_1) %>%
  group_by(PROVINCIA, BARRIO, id_4.3_1) %>%
  tally() %>%
  pivot_wider(names_from = id_4.3_1, values_from = n)

# Muestra de datos
df_propiedad
```

\medskip

## 1.4. Costo del alquiler

### Descripcion general

\vspace{-5pt}

Esta variable releva el monto mensual que los hogares destinan al pago del alquiler (pregunta 4.4.2), expresado en pesos argentinos. Solo es aplicable a quienes declararon vivir en viviendas alquiladas, por lo que se analiza como una subpoblación dentro del total de encuestados.

### Enfoque Analítico

\vspace{-5pt}

Al ser una variable cuantitativa continua, Se utilizará un **boxplot** o **histograma**, la selección dependerá de cual sea la mejor manera de mostar los datos de forma clara y que genere impacto al lector.

### Analisis exploratorio

\vspace{-5pt}

```{r, include=FALSE}
# Muestra Seccion y pregunta del dataframe de encuestas
dh %>% filter(grepl("4.4.2", REFERENCIA))

# Muestra exploratoria de respuestas del dataframe de encuestas
df %>% group_by(id_4.3_1, id_4.4.2_1) %>% summarise("TOTAL" = n())
```

```{r, include=FALSE}
# Selección de datos
df_costo<- df %>% 
  select(ORDEN, PROVINCIA, BARRIO, id_4.3_1, id_4.4.2_1)
```

```{r echo=FALSE}
# Muestra de medidas características sobre la distrubución de encuestas en barrios según filtro anterior
df_costo %>% 
  filter(grepl("Alquilado", id_4.3_1)) %>%
  select(id_4.4.2_1) %>%
  summary()
```

Esta variable puede describirse numéricamente mediante la media, la desviación estándar, así como los valores máximo y mínimo, ya que presenta indicios de simetría en su distribución (o levemente asimétrico por derecha) y un nivel moderado de dispersión, aunque se podría pensar que existen outliers por el valor máximo observado. Esta afirmación de simetría se sustenta en la cercanía observada entre la media y la mediana, así como en los valores del primer y tercer cuartil, que se encuentran aproximadamente a ±4000 unidades respecto a la mediana.

\medskip

# 2. Calidad de Vida

## 2.1. Presencia de Plagas

### Descripcion General

\vspace{-5pt}

Esta variable corresponde a la *pregunta 10.6.2* del formulario, y recoge información sobre la presencia de distintos tipos de plagas en los hogares.

### Enfoque Analítico

\vspace{-5pt}

Al ser una variable categórica nominal de respuesta múltiple, se elige visualizar los datos con **gráficos de bastones**. Se calcularán proporciones sobre las categorías de las variables que generen mayor impacto al lector.

### Analisis exploratorio

\vspace{-5pt}

```{r, include=FALSE}
# Muestra Seccion y pregunta del dataframe de encuestas
dh %>% filter(grepl("10.6.2", REFERENCIA))
# Muestra exploratoria de respuestas del dataframe de encuestas
df %>% group_by(id_10.6.2_1, id_10.6.2_2, id_10.6.2_3) %>% summarise("TOTAL" = n())
```

```{r, include=FALSE}
# Selección de datos
df_plagas <- df %>% 
  select(ORDEN, PROVINCIA, BARRIO, id_10.6.2_1, id_10.6.2_2, id_10.6.2_3)

df_plagas <- df_plagas %>% 
  rename(
    "CUCARACHAS" = id_10.6.2_1,
    "MOSQUITOS" = id_10.6.2_2,
    "RATAS" = id_10.6.2_3)
df_plagas$CUCARACHAS <- as.factor(df_plagas$CUCARACHAS)
df_plagas$MOSQUITOS <- as.factor(df_plagas$MOSQUITOS)
df_plagas$RATAS <- as.factor(df_plagas$RATAS)
```

```{r echo=FALSE}
df_plagas[4:6] %>% summary()
```

Se calcularan proporciones de los valores considerando que existe respuestas múltiples

\medskip

## 2.2. Frecuencia de Recoleccion de Residuos

### Descripcion General

\vspace{-5pt}

Esta variable corresponde a la *pregunta 11.9.2* del formulario, y releva la frecuencia con la que se realiza la recolección de residuos en el entorno de cada vivienda.

### Enfoque Analítico

\vspace{-5pt}

Dado que se trata de una variable categórica ordinal, para visualizar los datos se empleará un **gráfico de barras horizontales** que permita comparar fácilmente las distintas frecuencias reportadas. El orden de las categorías será de menor a mayor frecuencia, con el objetivo de facilitar la lectura.

### Analisis exploratorio

\vspace{-5pt}

```{r, include=FALSE}
# Muestra Seccion y pregunta del dataframe de encuestas
dh %>% filter(grepl("11.9.2", REFERENCIA))

# Muestra exploratoria de respuestas del dataframe de encuestas
df %>% group_by(id_11.9.2_1) %>% summarise("TOTAL" = n())
```

```{r, include=FALSE}
# Selección de datos
df_recolección <- df %>% select(ORDEN, PROVINCIA, BARRIO, id_11.9.2_1)

# Tratamiendo de datos
df_recolección <- df_recolección %>% 
  group_by(PROVINCIA, BARRIO, id_11.9.2_1) %>%
  tally() %>%
  pivot_wider(names_from = id_11.9.2_1, values_from = n)
```

```{r, include=FALSE}
# Muestra de medidas características
df_recolección[3:6] %>% 
  summary()
```

Esta nueva variable puede describirse numéricamente mediante la mediana y el rango intercuartílico, dado que presenta indicios de asimetría en su distribución. Esta conclusión se fundamenta en la diferencia observada entre la media y la mediana, así como en el hecho de que hay valores extemos muy altos (outliers).

\medskip

## 2.3. Relación Entre Presencia de Plagas y Cercanía a Basurales

### Descripcion General

\vspace{-5pt}

Se van a estudiar las variables correspondientes a las preguntas *10.6* (¿Hay plagas en su vivienda y en los alrededores de la misma?) y *11.6* (¿Hay basurales cerca de su vivienda?). Se busca ver si la presencia de basurales cerca de la vivienda puede representar un factor de riesgo de enfermedades para los vecinos.

### Enfoque Analítico

\vspace{-5pt}

Se busca estudiar la población que se vea afectada por plagas en sus viviendas y observar si la misma se encuentra cerca de basurales (variable categórica nominal). Para ello, emplearemos un gráfico de barras horizontales.

### Análisis Exploratorio

\vspace{-5pt}

```{r}
# Selección de datos
df_plagas <- df %>% select(ORDEN, PROVINCIA, BARRIO, id_10.6.2_1, id_10.6.2_3, id_11.7_1)
df_plagas %>%
  mutate(
    cuca_rata = ifelse(!is.na(id_10.6.2_1) & !is.na(id_10.6.2_3), 1, 0),
    basural = ifelse(id_11.7_1 != "No" & cuca_rata == 1, 1, 0),
  ) %>%
  summarize("Familias Cercanas a Basurales" = sum(basural),
            "Total" = sum(cuca_rata))
```

Como puede observarse, de las 312 viviendas que se ven afectadas por la presencia de plagas (cucarachas y ratas), 223 (%71.47) se encuentran en las cercanías de un basural.

\medskip

## 2.4. Relación Entre Cantidad de Personas Que Duermen En Dormitorios y Condiciones de la Presión de Agua

### Descripcion General

\vspace{-5pt}

Esta variables corresponden a la *preguntas 5.3 y 3.2.1* del formulario, y relevan cómo es la presión de agua y cuál es el número máximo de personas que duermen en dormitorios.

### Enfoque Analítico

\vspace{-5pt}

La presión de agua es categórica ordinal con un orden de "muy debil", "debil" y "normal" mientras que el número máximo de personas que duermen en dormitorios es cuantitativa discreta. Crearemos un **boxplots** del número de personas por nivel de presión de agua.

### Analisis exploratorio

\vspace{-5pt}

```{r, include=FALSE}
# Muestra Seccion y pregunta del dataframe de encuestas
dh %>% filter(grepl("5.3", REFERENCIA))

# Muestra exploratoria de respuestas del dataframe de encuestas
df %>% group_by(id_5.3_1) %>% summarise("TOTAL" = n())

# Muestra Seccion y pregunta del dataframe de encuestas
dh %>% filter(grepl("3.2", REFERENCIA))

# Muestra exploratoria de respuestas del dataframe de encuestas
df %>% group_by(id_3.2_1) %>% summarise("TOTAL" = n())
```

```{r, include=FALSE}
# Selección de datos
df_agua <- df %>% 
  select(ORDEN, PROVINCIA, BARRIO, id_5.3_1, id_3.2_1)
df_agua <- df_agua %>% 
  rename(
    "PRESION" = id_5.3_1,
    "CANTIDAD DE PERSONAS EN DORM." = id_3.2_1)
df_agua$PRESION <- as.factor(df_agua$PRESION)
```

```{r echo=FALSE}
# Muestra de medidas características sobre la distrubución de encuestas
df_agua %>% 
  select(PRESION, `CANTIDAD DE PERSONAS EN DORM.`) %>%
  summary()
```

Esta nueva variable puede describirse numéricamente mediante la mediana y el rango intercuartílico, dado que presenta indicios de asimetría en su distribución. Esta conclusión se fundamenta en la diferencia observada entre la media y la mediana, así como en el hecho de que hay valores extemos muy altos (outliers).

\medskip

## 2.5. Relación Entre la Cantidad de Menores y la Cantidad de Teléfonos/tablets

### Descripcion General

\vspace{-5pt}

Esta comparación busca explorar la relación entre la cantidad de niñas, niños y adolescentes en el hogar (pregunta y la cantidad de dispositivos tecnológicos disponibles en el mismo. De esta forma se puede visualizar el nivel de acceso que tiene la población infantil a los recursos digitales, que son hoy en día fundamentales para la educación y comunicación.

### Enfoque Analítico

\vspace{-5pt}

Se trata de dos variables cuantitativas discretas, por lo que se utilizará un **diagrama de dispersión** para representar su relación. Calcularemos el **coeficiente de correlacion de Pearson** para analizar correlación lineal entre variables y verificaremos este resultado con el diagrama.

### Analisis exploratorio

\vspace{-5pt}

```{r, include=FALSE}
# Muestra Seccion y pregunta del dataframe de encuestas
dh %>% filter(grepl("1.9", REFERENCIA))

# Muestra exploratoria de respuestas del dataframe de encuestas
df %>% group_by(id_1.9_1) %>% summarise("TOTAL" = n())

# Muestra Seccion y pregunta del dataframe de encuestas
dh %>% filter(grepl("8.4", REFERENCIA))

# Muestra exploratoria de respuestas del dataframe de encuestas
df %>% group_by(id_8.4_1) %>% summarise("TOTAL" = n())
```

```{r, include=FALSE}
# Selección de datos
df_tablets <- df %>% 
  select(ORDEN, PROVINCIA, BARRIO, id_1.9_1, id_8.4_1)
df_tablets$id_8.4_1 <- df_tablets$id_8.4_1 %>% as.numeric()
df_tablets <- df_tablets %>% 
  rename(
    "CANTIDA DE MENORES" = id_1.9_1,
    "CANTIDAD DE DISP." = id_8.4_1)
```

```{r echo=FALSE}
# Muestra de medidas características sobre la distrubución de encuestas
df_tablets %>% 
  select(`CANTIDA DE MENORES`, `CANTIDAD DE DISP.`) %>%
  summary()
```

Estas variable puede describirse numéricamente mediante la media, la desviación estándar, así como los valores máximo y mínimo, ya que presenta indicios de simetría en su distribución (o levemente asimétrico por derecha) y un nivel moderado de dispersión, aunque se podría pensar que existen outliers por los valores máximos observados. Esta afirmación de simetría se sustenta en la cercanía observada entre la media y la mediana, así como en los valores del primer y tercer cuartil, que se encuentran aproximadamente a la misma distancia respecto a la mediana.

\bigskip

```{=html}
<!--
# Seleccion de variables de estudio para descripciones graficas

-   [ ] Variable categórica medida en escala nominal
-   [ ] Variable categórica medida en escala ordinal
-   [x] Variable categórica de respuesta múltiple
    -   10.6.2 "¿Hay plagas en su vivienda y en los alrededores de la misma? ¿Cuales?"
    -   Usada junto a 11.7 "¿Hay basurales cerca de su vivienda?"
-   [x] Variable cuantitativa discreta
    -   1.4 "¿Cuantos integrantes hay en su vivienda?"
-   [x] Variable cuantitativa continua
    -   4.4.1 "En el caso que la vivienda sea alquilada, ¿tiene algún tipo de contrato firmado?"

# Descripciones graficas de la relación entre variables

-   [x] Dos variables categóricas
    -   7.2 "¿Qué tipo de tendido eléctrico posee dentro de la vivienda?"
    -   7.4 "¿Sufrió incendios dentro de su vivienda durante el último año debido a las condiciones de la instalación eléctrica?"
-   [ ] Una variable categórica y una variable cuantitativa
-   [ ] Dos variables cuantitativas
-->
```
